【裁判字號】    95,台上,860
【裁判日期】    950217
【裁判案由】    違反毒品危害防制條例
【裁判全文】
最高法院刑事判決              九十五年度台上字第八六０號
    上  訴  人  丙○○
                        號3樓.
                甲○○冒名陳.
                        16弄.
    上 列一 人
    選任辯護人  游文華律師
    上  訴  人  乙○○
                        39號.
上列上訴人等因違反毒品危害防制條例案件，不服台灣高等法院
中華民國九十四年十一月二十二日第二審判決（九十四年度上重
訴字第三五號，起訴案號：台灣桃園地方法院檢察署九十三年度
偵字第一三六二三號），提起上訴，本院判決如下：
    主  文
原判決撤銷，發回台灣高等法院。
    理  由
本件原判決認定上訴人乙○○、甲○○（冒名陳金墩部分，檢察
官另案偵辦）及姓名、年籍不詳綽號「陳董」之成年男子等人均
明知海洛因屬毒品危害防制條例所規定之第一級毒品，並經我國
行政院公告為甲類第四款之管制進出口物品，非經許可，不得運
輸、持有，竟基於共同運輸第一級毒品海洛因至台灣之犯意聯絡
，由「陳董」成年男子先與在緬甸亦有犯意聯絡之姓名、年籍不
詳綽號「阿得」、「阿貴」之成年男子安排妥當相關運輸毒品回
台事宜後，即交付乙○○門號0000000000號、門號0000000000號
行動電話二具作為聯絡工具，並指示乙○○通知甲○○代為尋找
適合擔任此次夾帶毒品入境之人，乙○○旋即撥打甲○○使用之
門號0000000000號行動電話與之聯繫。而甲○○透過友人介紹認
識經濟能力不佳之上訴人丙○○，即向丙○○表示願負擔往返緬
甸機票及所有食宿等費用，並給付報酬新台幣（下同）一萬元，
而邀其接受安排至緬甸運輸第一級毒品海洛因返回台灣。丙○○
亦明知毒品海洛因為毒品危害防制條例所規定之第一級毒品，並
經我國行政院公告為甲類第四款之管制進出口物品，非經許可，
不得運輸、持有，惟因貪圖前揭利益仍允諾之，遂與乙○○、甲
○○、綽號「陳董」之人共同基於運輸毒品海洛因來台之犯意聯
絡，於民國九十三年八月二十六日，乙○○、甲○○二人駕車搭
載丙○○前往桃園縣內中正機場途中，先在車內交付丙○○此次
出國運輸毒品之前金五千元及所需黑色休閒鞋、衣服、行李箱及
機票等相關物品，並指示丙○○至緬甸後，將有人前往接應並藏
放毒品於該鞋內，而其僅需再將該藏放有海洛因毒品之鞋子穿回
台灣，屆期再由甲○○出面取回，而交予乙○○轉交綽號「陳董
」之人。迨丙○○一人搭乘飛機抵達緬甸仰光機場，乃由在當地
負責接應知情之綽號「阿得」、「阿貴」等二人前來安排丙○○
投宿於某飯店內，並於當日即將海洛因毒品分為四包藏放妥當於
丙○○所穿著黑色休閒鞋內（驗餘總淨重628.56公克，純度76.3
9%，純質淨重480.16公克，且前開毒品係以塑膠袋包裝，外層再
以黑色膠帶綑綁，包裝總重 68.67公克），欲以此方式自緬甸地
區夾帶入境。嗣於同年八月三十日十二時五十分許，丙○○穿著
前開藏放有海洛因毒品之黑色休閒鞋，自緬甸仰光搭乘華信航空
公司AE838 班次飛機返台，惟在中正國際機場第一航廈通關檢查
時，經警員發現有異而當場查獲，並扣得丙○○所攜帶回台之第
一級毒品四包（驗餘總淨重628.56公克，純度76.39%，純質淨重
480.16公克，且前開毒品係以塑膠袋包裝，外層再以黑色膠帶綑
綁，包裝總重 68.67公克）及綽號「陳董」之人所有且供運輸毒
品海洛因用之黑色休閒鞋一雙。而警員再追問丙○○有無接應之
人時，丙○○乃供出甲○○（冒名陳金墩），並於同日二十時許
帶同警員至中正機場第一航廈入境大廳內查獲甲○○後，並扣得
其所有且供聯絡用之前開門號0000000000號行動電話一支；另再
由甲○○供出接應之乙○○，而於同日二十時三十分許在台北市
萬華區○○路與成都路口前查獲乙○○，並自乙○○身上扣得綽
號「陳董」之人所有且供聯絡用之前開門號0000000000號、門號
0000000000號行動電話二具等情。因而撤銷第一審科刑判決，仍
依想像競合犯從一重論處乙○○、丙○○、甲○○共同運輸第一
級毒品各罪刑，固非無見。
惟查(一)、按刑事審判上之共同被告，係為訴訟經濟等原因，由檢
察官或自訴人合併或追加起訴，或由法院合併審判所形成，其間
各別被告及犯罪事實仍獨立存在。故共同被告對於其他共同被告
之案件而言，為被告以外之第三人，本質上屬於證人，為確保被
告對證人之詰問權，證人於審判中，應依法定程序，到場具結陳
述，並接受被告之詰問，其陳述始得作為認定被告犯罪事實之判
斷依據。刑事訴訟法於九十二年二月六日經總統公布增訂第二百
八十七條之二規定：「法院就被告本人之案件調查共同被告時，
該共同被告準用有關人證之規定。」，並於同年九月一日施行。
本件原審審判時，對乙○○、甲○○調查共同被告丙○○時，未
依前開規定適用人證之調查程序，俾使共同被告丙○○立於證人
之地位而為陳述（見原審卷第一五七至一六五頁），致有不當剝
奪其等對於證人之正當詰問權，其所踐行之訴訟程序難謂適法。
(二)、審理事實之法院，就對被告之利益有重大關係，在客觀上認
為應行調查之證據，應依法詳加調查，然後基於調查所得之心證
，以為判斷之基礎。如事實尚非明確，而有應調查之證據未予調
查，為被告不利認定者，即有應於審判期日調查之證據未予調查
之違法。卷查甲○○於第一審及原審均聲請傳喚證人郭明炎、鄧
國光、湯清文及戴維邦、余世豐等人，以證明其曾辦理假結婚之
事宜，介紹丙○○前往緬甸是去辦理假結婚，對於運輸毒品事並
不知情云云（見原審卷第一二四、一六四頁）。甲○○並請求調
閱門號0000000000號行動電話之通聯紀錄及其帶同警員查獲乙○
○過程中與警員對話之錄音帶，以證明甲○○帶同警員查獲乙○
○之經過情節（見原審卷第六十一頁）。上揭事項攸關甲○○對
於運輸毒品海洛因犯罪是否知情？或其有無毒品危害防制條例第
十七條之適用？事關重典，自應不厭其煩，一再詳查，原審未予
查明，致事實仍不明，遽為甲○○不利之認定，自有應於審判期
日應調查之證據而未予調查之違法。(三)、刑法第五十九條之酌量
減輕其刑，必須犯罪另有特殊之原因與環境等，在客觀上足以引
起一般同情，認為即予宣告法定低度刑尤嫌過重者，始有其適用
。本件依原判決所載，原判決認乙○○符合刑法第五十九條酌減
其刑之理由，係以「乙○○素行尚稱良好……，且其於偵、審中
均坦承犯行，深具悔意，態度良好……本院認乙○○……所犯之
罪，情輕法重，有可予憫恕之處，爰各依刑法第五十九條之規定
減輕其刑」（見原判決第十二、十三頁），然查犯罪行為人之品
行，以及犯罪後態度，僅為刑法第五十七條科刑時應審酌之事項
，尚非刑法第五十九條酌減其刑之要件。則如何謂乙○○所為客
觀上可憫恕，及如何情輕法重？原判決未詳加論述，遽依刑法第
五十九條減輕其刑，尚有理由不備之違法。以上或係上訴意旨所
指摘，或為本院得依職權調查之事項，應認原判決有撤銷發回更
審之原因。
據上論結，應依刑事訴訟法第三百九十七條、第四百零一條，判
決如主文。
中    華    民    國  九十五  年    二    月   十七   日
                      最高法院刑事第十庭
                          審判長法官  洪  清  江
                                法官  石  木  欽
                                法官  李  伯  道
                                法官  林  勤  純
                                法官  陳  晴  教
      本件正本證明與原本無異
                                      書  記  官
中    華    民    國  九十五  年    二    月  二十三  日
                                                    Ａ


司法院資訊處製作；財團法人民間司法改革基金會備份。
